臺灣屏東地方法院刑事判決　　　　　　　95年度交訴字第20號
公　訴　人　臺灣屏東地方法院檢察署檢察官
被　　　告　戊○○
　　　　　　庚○○
上　一　人
選任辯護人　林錦芬律師
上列被告因過失致死等案件，經檢察官提起公訴（95年度偵字第
886、887、888號），本院判決如下：
    主  文
戊○○從事業務之人，因業務上之過失致人於死，處有期徒刑柒
月。
庚○○因過失致人於死，處有期徒刑柒月。
    事  實
一、戊○○考領有普通大貨車駕駛執照，受僱於璇億化製場，以
    載運畜牧廢棄物回收為業，為從事駕駛業務之人，庚○○則
    考領有普通重型機車執照。戊○○於民國94年6 月16日下午
    3 時許，駕駛車牌號碼K5─755 號自用大貨車搭載其妻己○○○，沿屏東縣潮州鎮○○路由南往北行駛，途經該路與環
    龍路之設有閃光黃燈號誌之交叉路口欲左轉進入環龍路往西
    繼續行駛時，本應注意汽車行駛至交岔路口左轉彎時，應行
    至交岔路口中心處左轉，及轉彎車應讓直行車先行，而依當
    時日間自然光線、視距良好、路面無缺陷及障礙物，雖天候
    雨、路面濕潤、且天色較暗，然尚無不能注意之情事，竟疏
    未注意而貿然駕車左轉。適庚○○騎乘車牌號碼H9V ─790
    號重型機車，在機車前方腳踏墊處搭載張育誠、後方座椅附
    載乙○○，沿介壽路對向慢車道由北往南行駛而至，原應注
    意汽車駕駛人飲用酒類後其血液中所含酒精濃度超過50
    mg/dl ，即不得駕車，行經閃光黃燈號誌路口，應減速接近
    ，注意安全，小心通過，並應注意車前狀況，隨時採取必要
    之安全措施，且應依規定乘坐，而依當時客觀情形亦無不能
    注意之情事，竟未注意及此，於飲用酒類後駕車行至上開設
    有閃光黃燈號誌之交岔路口時，未減速慢行及注意車前狀況
    ，因而閃避不及，以其所騎乘之機車車頭撞上前開戊○○所
    駕駛之轉彎車之大貨車右後側車輪前方之防捲入鐵桿，致庚○○、張育誠、乙○○人車倒地，庚○○因而受有頭部外傷
    併頭皮撕裂傷、顱骨骨折、腦出血、右側下肢撕裂傷併開放
    性骨折、右側手掌開放性骨折、右側視神經病變等傷害；乙○○因而受有頭部外傷等傷害（已於96年3 月28日具狀撤回
    過失傷害告訴），張育誠則受有顱骨骨折合併嚴重腦挫傷、
    腦漿外溢等傷害，經送醫後仍不治死亡。嗣警方據報後到場
    處理，戊○○於肇事後在有偵查犯罪職權之公務員查知其為
    犯人前，主動向到場處理之屏東縣警察局潮州分局警員鍾民
    結陳明其為肇事者及肇事經過並接受裁判。
二、案經張育誠之父母甲○○、丁○○及庚○○訴由屏東縣警察
    局潮州分局報告臺灣屏東地方法院檢察署檢察官相驗後偵查
    起訴。
    理  由
一、證據能力部分：本件被告戊○○、庚○○、庚○○之選任辯
    護人及檢察官均對本院所提示證據之證據能力均不爭執，本
    院審酌各該證據作成之情況，認為適當，依刑事訴訟法第
    159 條之5得作為證據，核先敘明。
二、訊據被告戊○○固坦承其駕駛上開大貨車行至屏東縣潮州鎮
    ○○路與環龍路口左轉時，被告庚○○騎乘之上開機車撞擊
    大貨車右後側防捲入鐵桿，致被害人張育誠死亡、庚○○、
    乙○○受有上開傷勢之事實，惟否認有何過失，辯稱：案發
    當時剛下過雨、天色很暗，能見度僅3 、40公尺（於審判期
    日改稱50公尺），轉彎前我有打方向燈，並在路口停下來看
    對向車道及後方都沒有來車，環龍路也沒有車子出來才轉彎
    ，我當時時速僅20公里左右，我沒有看到共同被告庚○○之
    機車，當時是我的大貨車三分之二車身已經進入環龍路時，
    才聽到碰的一聲，下車才知道發生車禍；我雖然是轉彎車，
    但相撞時我的車身已經回正，且三分之二車身已經進入環龍
    路，路權已經屬於我，依道路交通安全規則第102 條第1項
    第6 款、道路交通管理處罰條例第48條第1 項第6 款規定，
    應係庚○○所騎乘之機車應讓我的大貨車先行，本件交通事
    故應係庚○○飲酒後超速駕車所造成云云；而被告庚○○固
    坦承其於案發日中午1 點多與朋友飲用啤酒後，即與被害人
    張育誠一起騎乘上開機車，至潮州國中搭載被害人乙○○，
    欲前往崁頂，當時3 人在機車上之位置係被害人張育誠在最
    前面、其在中間、乙○○在後面之事實，惟矢口否認有何過
    失致死犯行，且辯稱：當時係被害人張育誠騎車搭載我和乙○○，不是我騎車的，當天出門去載乙○○時本來是我騎車
    ，因為我喝很多酒、不舒服，張育誠說換他騎，我就在南二
    高橋下換他騎，後來載到乙○○後，我就閉上眼睛休息，後
    來不知道為何發生車禍云云。惟查：
(一)、被告戊○○駕車與被告庚○○、被害人乙○○、張育誠3 人
    騎乘之機車在上開交岔路口發生碰撞，被告庚○○、被害人
    乙○○因而受傷，張育誠因而死亡之事實，除經被告戊○○
    供承不諱外，並有道路交通事故現場圖、道路交通事故調查
    報告表（一）、（二）、阮綜合醫院診斷證明書、小康醫院
    診斷證明書、阮綜合醫院生化檢驗報告單各1 份及案發現場
    相片等在卷可稽。又經檢察官率同法醫師前往相驗被害人張
    育誠之屍體，張育誠係因車禍顱骨骨折合併嚴重腦挫傷、腦
    漿外溢死亡等情，亦有相驗屍體證明書、鑑定驗斷書各1 份
    附卷可稽，此部分事實堪可認定。
(二)、查本件肇事機車倒地後造成之刮地痕（即車禍發生後機車倒
    地瞬間之位置）係位於介壽路北往南車道之快慢車道分隔線
    延伸線上，距離介壽路北往南車道與環龍路交岔路口南側外
    緣約4 公尺遠處，且肇事機車倒在該距刮地痕東側約3.4 公
    尺遠之水平位置，有道路現場圖、現場相片附卷可憑（見相
    驗卷第17、35、36頁），而肇事機車係往左側倒地、車頭朝
    南，除前車殼嚴重毀損變形外，並無其他部位受損，而肇事
    大貨車之右後側車輪前方之防捲入鐵桿被撞斷，掉落在刮地
    痕東側3.4 公尺處，而該車輪上方車體處殘留被害人張育誠
    頭部撞擊車體後外溢之腦漿，且機車損壞部位與大貨車遭撞
    擊之部位高度相符，此有勘驗相片在卷可憑（見相驗卷第37
    、39至49頁），核與被告戊○○所述當時之行向係左轉進入
    環龍路，肇事機車撞擊其大貨車右後側車輪前方之防捲入鐵
    桿乙情相符。依上開資料研判，肇事大貨車應係沿介壽路自
    南往北方向行駛至上開交岔路口左轉進入環龍路，肇事機車
    則沿介壽路北往南駛入該路口，再依前述刮地痕位置及2車
    之行向、機車傾倒方向，2 車之碰撞處應係在該刮地痕旁西
    側處，依此足見被告戊○○於2 車發生撞擊後並未立刻將車
    停下，而將大貨車繼續向前駛入環龍路內方停住，亦即卷附
    現場相片所示大貨車所在位置並非碰撞時之位置無疑。再者
    ，肇事機車車頭之車殼處嚴重毀損，並已將大貨車防捲入鐵
    桿撞斷，有卷附相片可證（見相驗卷第37、40、42頁下方及
    45、46、48頁相片），足見當時機車車速甚快、撞擊力道甚
    大，又該車殼右側受損情況顯較左側嚴重，破損之車殼往左
    側陷入，亦有相片可佐（見相驗卷第48頁下方相片），堪認
    機車駕駛當時並未注意車前狀況，且因未減速慢行、車速過
    快，方會未及時發現左轉之肇事大貨車，以致於發現將撞上
    該大貨車時，試圖向左閃避，卻仍閃避不及而迎面撞上該大
    貨車右後側車輪上方之防捲入鐵桿，該機車之駕駛確有未注
    意車前狀況及行至設有閃光黃燈號誌之交岔路口未減速接近
    ，注意安全，小心通過之過失。被告戊○○、庚○○既以前
    詞置辯，本件所應審究之重點，應係被告戊○○駕車左轉時
    有無前述過失？肇事時機車究係被告庚○○或被害人張育誠
    所騎乘？
(三)、被告戊○○駕駛上開大貨車轉彎時有無前述過失？
  1.被告戊○○雖辯稱其在轉彎前，有注意介壽路對向車道左右
    都無來車才轉彎，且當時剛下過雨、天色昏暗、能見度不高
    云云。然據被告戊○○於審理中供承：撞擊點是在靠近介壽
    路的快慢車道分隔線的機車道上。... 我是順勢轉彎，我不
    是在路的正中心轉彎，我還沒有到介壽路的停止線就打方向
    燈左轉。... 撞擊後我感受到才停車，所以車子還有繼續往
    前滑等語（見本院卷第94頁背面、第95頁背面），而依前述
    刮地痕位置、2 車碰撞位置、大貨車被撞斷之防捲入鐵桿掉
    落位置及該機車倒地位置，佐以該機車係撞擊大貨車右後側
    車輪前方之防捲入鐵桿，大貨車上所殘留之被害人張育誠之
    腦漿有2 處，1 處在右後側車輪上方車身、1 處在右後側車
    身末端，亦即自右向左依序排列等情，此有相片附卷可考（
    見相驗卷第41至44頁），且大貨車最後停止時之車頭朝西北
    方、車尾朝東南方，有卷附相片及道路交通事故現場圖可憑
    （見相驗卷第17、35、36頁），堪認當時大貨車之車身方向
    應係自東南朝向西北，足證被告戊○○當時確實尚未駛至前
    開介壽路與環龍路交岔口中心處，即越過介壽路行車分向線
    ，直接以弧形行向轉彎進入環龍路，其確有未行至交岔路口
    中心處左轉之過失至明。又關於被告戊○○所駕駛之大貨車
    車身長度，雖卷內並無測量數據資料，然經警測量該車右後
    方車輪上方之車體底部至地面之垂直距離，結果約為70公分
    ，有相片1 張在卷可考（見相驗卷第49頁），而依相驗卷第
    42 頁 下方該大貨車右側車身全貌相片所示，該大貨車車身
    全長約為前述右後車輪上方車體底部至地面垂直距離之7.5
    倍，依此推算該大貨車全長約為5.25公尺，與被告戊○○於
    審理時陳稱其大貨車車長約16尺（即約4.8 公尺）相去不遠
    ，且其僅依目測判斷（見本院卷第122 頁），是本院推算所
    得上開數據應與該車實際長度相近；次查被告戊○○駕駛小
    貨車自介壽路南往北快車道開始轉彎至完全進入環龍路之路
    程約需11.85 公尺（即介壽路北往南車道之路面寬度6.6 公
    尺加上車身長度5.25公尺），則依其所供當時之車速時速20
    公里計算，其開始轉彎至完全進入環龍路內僅需約2.13秒【
    計算方式：11.85 公尺（20公里3600秒）＝2.13秒（四
    捨五入，以下同）】；再查卷內雖無資料證明肇事機車當時
    之行速，然如前述，機車車速應甚快，則以該路段之速限即
    時速60公里計算，被告戊○○開始轉彎時，肇事機車應在距
    其公尺處【計算方式：（60公里3600秒）2.13秒＝35.5
    公尺】，則不論係依被告準備程序所辯當時能見度係3 、40
    公尺或在審判期日所陳能看到50公尺遠，倘其在轉彎前確實
    有先停車並注意確認介壽路對向車道有無來車，其理應可看
    到該肇事機車無疑，是其轉彎前顯未注意對向車道有無來車
    ，而有未注意車前狀況之過失。況自前述肇事機車係直行而
    來，已試圖向左閃避，卻仍閃避不及直接撞上被告戊○○所
    駕駛之大貨車乙節觀之，益徵其當時應係貿然左轉，方會使
    機車駕駛者如此措手不及。至被告戊○○所辯事故發生當時
    有下雨、天色昏暗，然卷內並無任何證據證明當時之天色如
    何，然查介壽路北向南車道之路面寬廣筆直，無障礙物，視
    線尚稱良好等情，有現場相片可憑（見相驗卷第36頁下方相
    片），警方在案發後之當天下午3 時30分許即至現場拍攝相
    片採證（見相驗卷第35頁上方相片所記載之攝影時間），距
    離被告戊○○所述之案發時間即當天下午3 時許僅半小時之
    隔，觀之警方當時所拍攝之相片，當時天色尚屬明亮（見相
    驗卷第35、36頁），以此應可推知案發時之天色應非昏暗至
    無從辨識有無來車之程度，況且在雨天駕車因路況、視線較
    差，駕駛人本更應提高警覺，以避免車禍之發生，是被告此
    部分辯解並無解於其前述過失責任之認定。
  2.其雖又辯稱在碰撞前，其已完成轉彎，大貨車車身已經有三
    分之二進入環龍路，故依法應係直行而來之機車應讓其大貨
    車先行云云。然按修正前道路交通安全規則第102 條第1 項
    第6 款規定：「汽車行駛至交岔路口，其行進、轉彎，應依
    左列規定：... 六、轉彎車應讓直行車先行。但直行車尚未
    進入交岔路口，而轉彎車已達中心處開始轉彎，直行車應讓
    轉彎車先行。」，足見該轉彎車必須係駛至交岔路口中心處
    轉彎，始有該條文但書規定之適用，而被告戊○○並未駛至
    上開介壽路與環龍路交岔路口之中心處，即已先行跨越分向
    限制線左轉之事實，業已認定如前，是以被告戊○○辯稱其
    依該條文但書規定應享有路權云云，顯有誤會。再者，被告
    戊○○駕駛之大貨車遭機車撞擊處係在車子右後側車輪前方
    之防捲入鐵桿處，該處距離車頭至少有三分之二車長之事實
    ，有卷附相片可證（見相驗卷第42頁下方相片），佐以前述
    之2 車相撞位置（即刮地痕西側附近）距離該路口西側外緣
    尚約有3 公尺遠等情，有上開道路交通事故現場圖可稽（見
    相驗卷第17頁），綜此推斷，被告戊○○之大貨車在被上開
    機車撞擊時，應尚有約4.75公尺長之車身【計算式：3 公尺
    ＋（5.25公尺3） ＝4.75公尺】尚在該交岔路口內，足見
    被告戊○○所辯當時車身之三分之二已經進入環龍路內方被
    肇事機車撞擊云云，顯與事實不符。再依其於審理中所陳：
    發生車禍後，我馬上停車，沒有再往前開，撞擊後我感受到
    才停車，所以車子還有繼續往前滑等語（見本院卷第95頁背
    面），堪認其大貨車最後靜止在環龍路內之所呈現之車體方
    向，應即該車原來之行向無訛，而如前述，該車靜止時係呈
    車頭朝西北方、車尾朝東南方，顯與被告所辯已將大貨車車
    身回正駛入環龍路乙節並不相符，足見其此部分辯解亦屬無
    據，無從為有利於被告戊○○之認定。
(四)、肇事時上開機車究係被告庚○○或被害人張育誠所騎乘？
  1.證人即被害人乙○○就此節，已於偵訊時具結證稱：當天是
    庚○○騎車載我的，張育誠坐最前面，庚○○騎車、我坐後
    面，就像媽媽騎機車前面載小孩的方式等語（見本院卷第19
    頁），又於本院審理時接受交互詰問並具結證稱：（檢察官
    問：當天何人載你出門？）庚○○騎車，我坐在最後面，庚○○坐在中間，張育誠坐在前面，張育誠坐在座墊上或是蹲
    在腳踏墊處我不知道。（檢察官問：你坐在坐墊之位置為何
    ？）我坐在坐墊上面，不是坐在坐墊後面的鐵架上。（辯護
    人問：如何確定當時是庚○○騎車？）我坐上車時，是庚○○握手把，所以我確定他是騎車的。2 、3 分鐘之後，我就
    睡著了，我就不知道何人騎車的。（檢察官問：當天為何張
    育誠坐在最前面？）因為他比較瘦小。（檢察官問：張育誠
    比你個子還小？）他跟我差不多高，但比我瘦。（審判長問
    ：既然睡到沒有意識，為何可以坐在機車上那麼久，而沒有
    掉落下來？）我有抱住前面的人，前面的庚○○沒有睡著。
    （受命法官問：發生事故之前，你都沒有醒過來過？）沒有
    ，我上車時，我有抓住庚○○的衣服等語明確（見本院卷第
    92頁背面至94頁），其所述之搭載方式並無不合理之處，又
    證人乙○○與被告庚○○、被害人張育誠均係同學、朋友關
    係乙節，為被告庚○○所是認，證人乙○○與被告庚○○既
    無仇恨嫌隙，上開證詞與證人乙○○自身亦無利害關係，應
    無設詞誣陷被告庚○○之理，且被害人張育誠已死亡，倘確
    係張育誠騎車肇事，其當顯無迴護張育誠之動機及必要，其
    證詞應可採信；至被告之辯護人所質疑證人乙○○可能係因
    知悉被告庚○○無資力賠償，為求能得到強制責任險之理賠
    ，方指稱被告庚○○係騎車者云云，然被告庚○○及其辯護
    人就此均未提出任何證據佐證，即妄加指摘，實難令人採信
    ，況證人乙○○及其法定代理人並未就本案提起附帶民事訴
    訟，且告訴人即乙○○之母徐茂桃於96年3 月15日具狀撤回
    告訴等事實，有撤回告訴狀1 紙在卷可考（見本院卷第105
    至107 頁），足徵被告、辯護人前開揣測確屬無據。又經本
    院以與本件肇事機車外型、體積相似之機車，由被告庚○○
    及與被害人乙○○、張育誠體型相近之2 人，以被告庚○○
    所辯被害人張育誠係坐在該機車坐墊上騎車搭載庚○○、乙○○之方式騎乘機車，於此情形，只有庚○○、張育誠可以
    坐在機車坐墊上，而乙○○必須坐在坐墊後方之鐵架上，然
    倘由被害人張育誠蹲在該機車前方之腳踏墊處，被害人乙○○即得完全坐在機車坐墊上等情，業經本院勘驗屬實，並製
    有勘驗筆錄1 份及相片附卷可憑（見本院卷第60、64、66至
    68頁），足認被告庚○○之辯解顯與客觀事實不符；再佐以
    證人乙○○證稱其坐上車後沒多久就睡著了，至車禍發生前
    都未醒來乙節，益徵其當時應係坐在機車坐墊上，方能如此
    安穩地在行進中之機車上熟睡。又查證人乙○○上車時有以
    手抓住被告庚○○之衣服乙節，業經其證述在卷（見本院卷
    第93頁背面），則倘被告庚○○所辯其與張育誠至潮州國中
    載乙○○後，其就閉眼睛休息，休息時沒有以手抓住張育誠
    ，而把雙手放在膝蓋上等情為真，依一般經驗法則，其手肘
    應係朝地面方向垂放，且應多少會觸碰到乙○○抓住其衣服
    之雙手，此明顯與其以雙手握住機車把手騎車時，手肘會朝
    前方抬起之情形有所不同，此有卷附勘驗相片可佐（見本院
    卷第66頁下方、第67頁下方及第68頁上方相片），故而證人
    乙○○依此應可清楚分辨其尚未睡著之前，被告庚○○究竟
    是否係騎機車之人；又依被告庚○○所辯其與被害人張育誠
    騎機車至潮州國中搭載乙○○之前即已改由張育誠騎車，搭
    載乙○○後其即閉上眼睛休息，後來就不知道發生何事云云
    ，足見在證人乙○○在機車上睡著後，迄至車禍發生時，被
    告庚○○與被害人張育誠並未有換人駕駛之舉，以此推論，
    本件事故發生時應仍係由被告庚○○騎乘該機車無訛。末者
    ，關於本件車禍發生後，被告庚○○、被害人張育誠、乙○○倒地位置，被告戊○○於審理時以證人身份具結證稱：我
    下車時，看到庚○○、張育誠是疊在一起，張育誠在上，庚○○在下，血跡有二處，二人是呈十字型疊在一起，... 血
    跡處就是他們倒下的位置等語（見本院卷第95頁正反面），
    而證人即被告戊○○之妻己○○○證稱：我下車時，看到1
    個女的倒在介壽路南往北的車道，頭往潮州方向，就是相驗
    卷35頁的照片我標示的地方，男生是倒在介壽路北往南快慢
    機車分隔線附近，2 個人在一起，但是呈何種型態我不清楚
    ，因為我不敢靠近去看等語（見本院卷第96頁背面），則渠
    等就被害人乙○○倒地位置，所為陳述雖有些許出入，然仍
    足以認定乙○○當時係倒在介壽路南向北車道上。又依常理
    ，車禍現場被害人之血跡應即為被害人之倒地位置，依前開
    道路交通事故現場圖及案發現場相片所示，現場血跡有2 處
    ，位在倒地機車南方約3 公尺遠處（見相驗卷第17頁、36頁
    下方相片、38頁下方相片），參以被告庚○○、被害人張育
    誠所受之上開傷勢，該2 攤血跡應分別係渠等車禍倒地後所
    留下（惟尚無法判定何攤血跡係何人所留下），再佐以證人
    戊○○、己○○○前開證詞，被告庚○○、被害人張育誠當
    時應確實一起倒在現場圖所示之血跡處。而如前所述，本件
    肇事機車係因高速直行、閃避不及而直接猛力撞上由東南駛
    向西北方之大貨車車身，肇事機車及被告庚○○、被害人張
    育誠、乙○○因力學作用會向東側彈出，以致於造成上述倒
    地情形，又依一般經驗法則，機車在發生對撞之碰撞時，機
    車上之駕駛人與後座乘客因受到阻擋的力量，後座乘客因毫
    無防備，往往會被拋出較遠，而機車駕駛因雙手握住機車把
    手之緣故，又可看到前方狀況，倘見前方有緊急事故，會有
    緊抓住機車把手之反射動作，故碰撞後會緊鄰機車附近或被
    機車壓住，則依被告庚○○於審理時所辯：我閉上眼睛休息
    時，手沒有抓住死者張育誠，我把雙手放在膝蓋上，我的身
    體沒有貼著他的背，只有把頭靠在他的肩膀等語（見本院卷
    第98頁），其既閉目休息，且僅以頭部靠在張育誠肩膀處，
    其餘部位均未觸碰到張育誠之身體，依常理，在其毫無預警
    之情況下，其乘坐之機車猛力撞上大貨車，其理應會與同樣
    未有防備且抱住庚○○之被害人乙○○一樣地被猛力拋出機
    車，且渠等掉落地面之位置與撞擊地點之距離，應顯較駕駛
    人倒地處與撞擊地點之距離為遠，然被告庚○○卻與被害人
    張育誠倒在一起，距撞擊處又僅3 至4 公尺，而被害人乙○○卻獨自1 人倒在距離撞擊處甚遠之介壽路南往北車道上，
    其所辯顯與前述經驗法則不符。再由被告庚○○之右手掌受
    有開放性骨折之傷害乙節觀之，其顯係因發現前方之大貨車
    ，欲閃避之，遂緊抓機車把手欲將車頭轉向，惟仍閃避不及
    撞上大貨車，致其自機車彈起時，用力握住機車把手之手掌
    因而受傷。是本院依前述被告庚○○、被害人張育誠、乙○○3 人之倒地位置、所受傷勢、本案機車與大貨車撞擊之情
    形與經過，參諸上開經驗法則，認定
    本件應係被告庚○○騎乘該機車，以雙手環繞蹲在機車腳踏
    墊處之被害人張育誠，因此在該機車撞擊大貨車時，被害人
    張育誠之身體因被其後方被告庚○○之身體擋住，其頭部方
    會直接向前撞上大貨車車體，其腦漿因而殘留在該大貨車車
    體上，而被告庚○○則因發覺前方狀況時，即時緊握機車把
    手，方未因撞擊力道彈離該機車，且於機車倒地時，方與被
    害人張育誠一起倒在該機車附近不遠處。
  2.被告庚○○雖又辯稱倘被害人張育誠蹲在機車腳踏墊處，會
    阻礙其操控機車把手云云，然經本院就此種搭載方式進行勘
    驗結果，此種乘載方式仍可正常駕駛，有前開勘驗筆錄在卷
    可憑（見本院卷第60頁背面），是以被告庚○○、被害人張
    育誠非無以此種方式騎乘機車之可能，至於渠等為何會以此
    種危險方式騎機車，則非本院所得探究。又關於當天其與被
    害人張育誠騎乘該機車至潮洲國中搭載被害人乙○○之過程
    ，其於94年11月3 日偵訊時陳稱：（問：當天張育誠為什麼
    要騎車？）張育誠說他喝的比較少，讓他騎好不好，載那個
    女生（即乙○○）之前就是張育誠騎的。我有證人證明車子
    不是我騎的。（問：車禍當天是否都是張育誠騎車的？）對
    。（見相驗卷第92頁）；於94年9 月7 日偵訊時陳稱：（問
    ：車禍當時為何是張育誠騎車？）當天出發要載乙○○，出
    發時張育誠騎車，我讓他載。（問：何時發生車禍的？）是
    回程時發生車禍的，當時因為我的胃及腸子絞痛，加上喝酒
    ，張育誠說他要騎車我才讓他騎的。（當時張育誠騎車的速
    度很快嗎？）當時我已昏迷狀況，因為前1 天晚上我都沒睡
    覺等語（見他字卷第14頁）；於本院95年3 月28日準備程序
    辯稱：那天我在屏東縣崁頂鄉鹽寮村朋友家裡喝酒，喝到下
    午2 點多，我就跟張育誠出發，最先是我牽機車並將機車發
    動騎乘該機車搭載張育誠，從崁頂鄉鹽寮村朋友家裡往潮州
    方向騎，後來在南二高陸橋下時，就換張育誠騎，因為那時
    我喝很多酒，有醉，且肚子痛，我們到潮州鎮載了乙○○之
    後就回程，此時是張育誠坐機車最前面，我坐中間，乙○○
    坐後面，是張育誠騎乘機車的，我當時在休息，後來發生什
    麼事情我也不知道等語（見本院卷第15頁）；於本院96年1
    月17日準備程序辯稱：那天機車不是我騎的，那天出發時沒
    有下雨，回程時我不知道有沒有下雨，我坐在機車中間時在
    休息，感覺不到有無下雨，我當時沒有睡著，我沒有叫張育
    誠騎車，是在南二高橋下，他說他喝比較少，他說要他來騎
    車等語（見本院卷第48頁背面），細觀被告庚○○歷次供述
    ，其於偵訊時係陳稱渠等當天出發去載被害人乙○○時，即
    係被害人張育誠騎車，其因前一晚沒睡覺，且喝很多酒，在
    車上是昏迷狀況等情，然於本院準備程序時卻改稱出發時係
    其騎車載張育誠，後來才換張育誠騎車，而其在機車上沒有
    睡著，是閉眼睛休息云云，其前後所述顯不一致，已有可疑
    ，又其在偵訊時辯稱有證人可證明當時非其騎車云云，然迄
    至本院辯論終結均未見其提及該名證人，其所辯顯不實在。
    再查其於車禍發生後送醫急救時，經醫院救護人員抽取其血
    液檢驗，測得其血液中酒精濃度為54MG/DL ，有阮綜合醫院
    生化檢驗報告單1 紙在卷可憑（見相驗卷第29頁），並非甚
    高，堪認其於審理時所辯：我跟被害人張育誠在當天中午快
    1 點的時候，與張育誠之同學喝酒，我喝了10幾瓶啤酒，但
    我之前已經有跟別的朋友喝酒，那時我喝2 杯保力達云云，
    顯非事實，亦徵其故意誇大其詞，以圖合理化其所前開辯解
    ；況被害人張育誠肇事時之血液中所含酒精濃度為56MG/DL
    ，有小康醫院檢驗結果報告單1 紙附卷可憑（見相驗卷第30
    頁），較被告庚○○為高，是其當時身體及精神況狀應與被
    告庚○○相似，是以被告庚○○辯稱因被害人張育誠喝比較
    少酒，主動說要騎車云云，亦非無疑。綜上堪認被告庚○○
    前述辯解均與事實不符，難以採信。
  3.末者，被告庚○○及其辯護人雖聲請將被告庚○○送測謊鑑
    定，以查明何人為駕駛人；惟按測謊之鑑驗，係就受測人對
    相關事項之詢答，對應其神經、呼吸、心跳等反應而判斷，
    其鑑驗結果有時亦因受測人之生理、心理因素而受影響，該
    鑑驗結果固可為審判之參考，但非為判斷之唯一及絕對之依
    據，鑑驗結果是否可採，應由法院斟酌取捨（最高法院82年
    台上字第35號、85年度台上字第5791號判決意旨參照）。而
    被告於測謊鑑定時因是否須負擔刑責及切身清白之關注，其
    心理上之壓力實不免影響其呼吸、血壓等反應，是測謊鑑定
    之證明力是否均屬可採，已不無疑義，且依前開事證已足認
    定被告庚○○係騎乘上開機車之人，本院認無作測謊鑑定之
    必要，此聲請應予駁回；另被告庚○○及辯護人又聲請傳訊
    案發後到場之救護人員，以查明事故發生後之現場情形，惟
    本院傳訊之證人即共同被告戊○○與證人己○○○，已於審
    理時就此部分具結作證，再依常理判斷，救護人員在急於救
    助傷者之情況下，是否有暇注意現場被害人之倒地位置、車
    輛位置等細節，實非無疑，況本件車禍發生迄今已歷時近2
    年，救護人員每日均從事此類緊急救護工作，衡情應無清楚
    記憶當時情形之可能，是此部分調查證據之聲請，亦無必要
    ，應予駁回，均附此敘明。
(五)、按汽車行駛至交岔路口左轉彎時，應距交岔路口30公尺前顯
    示方向燈或手勢，換入內側車道或左轉車道，行至交岔路口
    中心處左轉，並不得占用來車道搶先左轉，且轉彎車應讓直
    行車先行，又汽車行駛時，駕駛人應注意車前狀況，並隨時
    採取必要之安全措施，道路交通安全規則第102 條第1 項第
    5 款、第7 款及第94條分別訂有明文。被告戊○○為職業駕
    駛人，理應知之甚明，其駕車行經前揭介壽路與環龍路交岔
    口處，左轉駛入環龍路時，本應注意汽車行駛至交岔路口轉
    彎時，應至路口中心處左轉，且轉彎車輛應讓直行車輛先行
    ，轉彎前應注意有無直行車駛來，及該直行車駛來是否會踫
    撞其車身，而依當時情形，日間自然光線、視距良好、路面
    無缺陷及障礙物，雖因剛下過雨，路面濕潤、天色較暗，但
    並非不能注意，甚至應該更提高警覺，參以被告所駕之大貨
    車裝載重達3630公斤，有聯東地磅測量結果1 份在卷可證（
    見相驗卷第34頁），且車身甚長，轉彎較為不易，其更應仔
    細確認對向車道兩側均無來車，足以安全進入環龍路後方可
    左轉，然其竟於未抵達路口中心前即穿越分向限制線貿然左
    轉，且於轉彎前未注意介壽路對向車道是否確無直行車駛來
    或該直行車駛來時是否會碰撞其大貨車車身，即逕自左轉，
    而在左轉彎途中，尚未進入環龍路前，被閃避不及之被告庚○○所騎乘之機車撞上，因而致被告庚○○、被害人乙○○
    、張育誠受傷或死亡，其確有前開過失至明。再按汽車駕駛
    人飲用酒類後其吐氣所含酒精濃度超過每公升0.25毫克或血
    液中酒精濃度超過百分之0.05（即50MG/DL） 以上者，不得
    駕車；駕駛人應注意車前狀況，並隨時採取必要之安全措施
    ；機器腳踏車在駕駛人後設有固定座位者，得附載1 人，道
    路交通安全規則第114 條第2 款、第94條、第88條第1 項第
    2 款分別訂有明文；又按閃光黃燈表示「警告」，車輛應減
    速接近，注意安全，小心通過，道路交通標誌標線號誌設置
    規則第211 條第1 項第1 款亦訂有明文。被告庚○○既考領
    有重型機車駕駛執照，當無不知之理，然卻殊未注意及此，
    於飲酒後血液中酒精濃度已達54MG/DL ，猶以危險之搭載方
    式搭載乙○○、張育誠2 人高速行駛，復因未注意車前狀況
    而撞上被告戊○○所駕駛之上開大貨車，其前述過失亦堪認
    定。且臺灣省高屏澎區車輛行車事故鑑定委員會94年8 月19
    日高屏澎鑑字第940539號函暨檢附之鑑定意見書、94年5 月
    6 日高市車鑑字第0940001290號函、臺灣省車輛行車事故覆
    議鑑定委員會94年10月18日府覆議字第0940100687號函均認
    定被告戊○○、庚○○有過失（見相驗卷第66至68、80頁）
    ，另經本院函請中央警察大學鑑定結果，亦認被告庚○○駕
    駛上開機車酒精濃度過量、超載3 人及行經閃光號誌路口未
    減速慢行為肇事原因，被告戊○○駕駛上開大貨車轉彎車未
    讓直行車先行同為肇事原因，此有中央警察大學95年12月25
    日校鑑科字第0950004452號鑑定書在卷可考，被告2 人前開
    過失犯行堪可認定。再者，被告庚○○、被害人張育誠分別
    因此車禍事故而受有前開傷勢及死亡，顯與被告戊○○、庚○○之過失有相當因果關係，被告戊○○之過失致人於死、
    過失傷害犯行，以及被告庚○○之過失致人於死犯行，均洵
    足認定。
(六)、至於被告庚○○就其所受傷勢雖有前述過失，且被害人張育
    誠明知被告庚○○已飲用大量啤酒，可能無法安全駕駛，卻
    仍自願以前述違規之乘載方式乘坐庚○○所騎乘之機車，被
    害人張育誠就其自身之死亡顯亦有過失，然此僅為被害人張
    育誠與有過失之問題，尚無解於被告戊○○及庚○○所應負
    之過失責任，附此敘明。
肆、論罪科刑：
(一)、新舊法比較：
    按行為後法律有變更者，適用行為時之法律。但行為後之法
    律有利於行為人者，適用最有利於行為人之法律，刑法第2
    條第1 項定有明文，茲因被告行為後，刑法於94年2 月2 日
    經總統公布修正，並於95年7 月1 日施行，又關於量刑前之
    決定應適用法律階段，須綜合罪刑有關之共犯、未遂犯、想
    像競合犯、牽連犯、連續犯、結合犯，以及累犯加重、自首
    減輕暨其他法定加減原因（如身分加減）等一切情形，綜其
    全部罪刑之結果而為比較後，始得依刑法第2 條第1 項之規
    定，決定應適用之構成要件、加重減輕事由等相關新舊法律
    ，再依所決定適用之新舊法，依法量刑（最高法院24年度刑
    庭總會決議 (二)、95 年第8 次刑庭會議決議參照）。易言
    之，在量刑之前，即須先就構成要件、加重減輕事由等罪刑
    有關之相關規定，比較新舊法之規定後，決定應適用新法或
    舊法。茲將與本案罪刑有關之法律修正，分述如下：
  (1)關於重傷害之定義，修正前刑法第10條第4 項第1 款規定：
    「稱重傷者，謂下列傷害：毀敗或嚴重減損一目或二目之視
    能。」，而修正前刑法同條款則係規定：「稱重傷者，謂左
    列傷害：一毀敗一目或二目之視能。」，是經比較新舊法結
    果，應以修正前之規定較有利於被告戊○○。
  (2)就法定之最低罰金刑，刑法第33條業經修正，修正後刑法第
    33 條 第5 款規定「罰金：新臺幣一千元以上，以百元計算
    之」，與修正前刑法第33條第5 款規定「罰金：一元以上」
    不同。經比較新舊法結果，以舊法較有利於被告，故依刑法
    第2條 第1 項前段規定，本案關於法定刑罰金部分，自應適
    用行為時之法律即修正前刑法第33條第5 款規定科處（依最
    高法院95年台上字第6958號、7024號判決要旨，此部分修正
    應比較新舊法）。
  (3)又被告戊○○犯罪及自首均在新法施行前，而依修正前刑法
    第62條之規定，自首之效果為必減輕其刑，而修正後刑法第
    62條之規定，則將自首之效果改為得減輕其刑。從而，比較
    修正前、後關於自首之規定，應以修正前之規定對行為人較
    為有利。
  (4)綜上，依前開決議整體比較結果，本件以修正前之刑法規定
    較有利於被告2 人，爰依刑法第2 條第1 項前段之規定，適
    用行為時即修正前之舊法。
三、查告訴人庚○○因本件車禍，右眼受傷，目前視力小於
    0.05且無法矯正，但並非完全無作用，仍可辨別30公分前手
    掌之移動等情，有阮綜合醫院96年1 月19日診斷證明書及96
    年1 月25日回函各1 份附卷可憑（見本院卷第56、78頁），
    是其右眼之功能雖嚴重減損，但未達毀敗程度，依修正前刑
    法第10條第4 項規定，不符合重傷之要件。又查被告戊○○
    自承以載運畜牧廢棄物回收為業，為從事駕駛業務之人，其
    駕駛前開自用大貨車，因過失致人死亡及受傷，核其所為，
    係犯刑法第276 條第2 項之業務過失致人於死罪、同法第
    284 條第2 項業務過失傷害罪；而被告庚○○所為，係犯刑
    法第276 條第1 項之過失致人於死罪。被告戊○○以1 行為
    觸犯上開2 罪名，為想像競合犯，而現行刑法第55條想像競
    合犯之規定，雖係在被告行為後始增加但書之規定，然此屬
    科刑之限制，為法理之明文化，非屬法律之變更（最高法院
    95年度第8 次刑事庭會議決議參照），即無庸為比較新舊法
    ，逕依新法（現行刑法）論處，即應依現行刑法第55條規定
    從一重之業務過失致人於死罪處斷。又查，被告戊○○於
    本件肇事後停留於案發現場，並於有偵查犯罪權限之機關及
    公務員發覺其犯罪前，主動向負責處理之員警自承其因駕車
    發生前揭車禍，進而接受裁判等情，除據被告供承明確外，
    並有屏東縣警察局潮州分局道路交通事故肇事人自首情形紀
    錄表1 份在卷可稽（見相驗卷第26頁），已符合自首之要件
    ，應依修正前刑法第62條前段規定，減輕其刑。而被告庚○○酒後駕車，因而致人死亡，應依道路交通管理處罰條例第
    86條第1 項之規定加重其刑。爰審酌被告戊○○為從事駕駛
    業務之人，且在雨天路面濕滑、天色較暗之情況下，駕駛上
    開車體龐大沈重之大貨車本應更加謹慎小心，卻殊未注意，
    因前述過失致告訴人庚○○嚴重受傷、被害人張育誠死亡，
    所造成之損害甚鉅，且犯後否認自己有過失，態度非佳，又
    尚未與告訴人甲○○、丁○○及庚○○達成和解或賠償渠等
    之損失，惟衡以其素行良好、無前科（有臺灣高等法院被告
    前案紀錄表在卷可考）、被害人庚○○亦有前述過失，而被
    害人張育誠明知庚○○飲酒卻仍讓庚○○以機車搭載，並以
    蹲坐在機車腳踏墊處之危險方式乘坐機車，顯非毫無咎責，
    被告戊○○之過失情節尚非甚重等情；另被告庚○○飲酒後
    ，在天雨路滑之情形下，竟仍騎乘機車以前述危險之方式搭
    載死者及乙○○上路，復未注意車前狀況，於行近交岔路口
    仍高速行駛，顯置自己與被害人張育誠、乙○○之生命安全
    於不顧，其過失情節及造成之損害均屬嚴重，且犯後矢口否
    認係其騎車肇事，將刑責推由已死亡之被害人張育誠承擔，
    顯毫無悔意，且迄今尚未與告訴人甲○○、丁○○達成和解
    ，惟念其無前科（有臺灣高等法院被告前案紀錄表在卷可考
    ）、現年僅22歲、年紀尚輕且思慮未周，與被害人張育誠原
    係朋友關係，張育誠本身亦有所疏失，而被告戊○○就被害
    人張育誠之死亡亦有前述過失，且其因本件車禍亦受有嚴重
    之傷害等一切情狀，分別就被告2 人量處如主文所示之刑，
    以資警懲。
伍、末查檢察官起訴書犯罪事實欄內，雖記載被害人乙○○因本
    件車禍受傷部分未具告訴，然被害人乙○○之法定代理人即
    其母徐茂桃於94年6 月17日已向警方表示要向被告庚○○、
    戊○○2 人提出告訴，有警詢筆錄在卷可證（見相驗卷第14
    頁），是被告2 人過失傷害被害人乙○○部分，業經合法提
    出告訴，檢察官就此或有誤會，併予敘明。而被告戊○○、
    庚○○前述過失行為既同時致使被害人乙○○受有頭部外傷
    等傷害，則與前開論罪科刑部分，顯有想像競合之裁判上一
    罪關係，應為起訴效力所及，為本院所應審理之範圍；然按
    告訴乃論之罪，告訴人於第一審辯論終結前，得撤回其告訴
    ，又告訴經撤回者，法院應諭知不受理之判決，刑事訴訟法
    第238 條第1 項、第303 條第3 款分別定有明文。是以被告
    戊○○、庚○○過失傷害被害人乙○○之犯行，依刑法第
    287 條前段之規定須告訴乃論。茲據告訴人徐茂桃於96年3
    月28 日 具狀撤回本件告訴，有撤回告訴狀1 份在卷可考（
    見本院卷第105 至107 頁），揆諸前條文規定，本應為諭知
    不受理之判決，惟如前述，此部分犯行與前開經論罪科刑之
    部分，有裁判上一罪關係，是以本院就此部分，爰不另為不
    受理之諭知。
據上論斷，應依刑事訴訟法第299 條第1 項前段，刑法第2 條第
1 項前段、道路交通管理處罰條例第86條第1 項、刑法第276 條
第1 項、第2 項、第284 條第2 項、第55條、修正前刑法第62條
前段，罰金罰鍰提高標準條例第1 條前段，判決如主文。
本案經檢察官丙○○到庭執行職務。
中　　華　　民　　國　　96　　年　　4 　　月　　19　　日
                  刑事第五庭  審判長  法  官  石家禎
                                      法  官  林家聖
                                      法  官  陳秀慧
以上正本證明與原本無異。
如不服本判決應於收受本判決送達後十日內向本院提出上訴書狀
，其未敘述上訴理由者，並得於提起上訴後十日內向本院補提理
由書狀（均須按他造當事人之人數附繕本）「切勿逕送上級法院
」。
                                      書記官  溫訓暖
中　　華　　民　　國　　96　　年　　4 　　月　　19　　日
附錄本判決論罪科刑法條：
中華民國刑法第276條第1、2項
因過失致人於死者，處2年以下有期徒刑、拘役或2千元以下罰金
。
從事業務之人，因業務上之過失犯前項之罪者，處 5 年以下有期
徒刑或拘役，得併科3 千元以下罰金。
中華民國刑法第284條
因過失傷害人者，處 6 月以下有期徒刑、拘役或 5 百元以下罰
金，致重傷者，處1年以下有期徒刑、拘役或5百元以下罰金。
從事業務之人，因業務上之過失傷害人者，處 1 年以下有期徒刑
、拘役或1 千元以下罰金，致重傷者，處 3 年以下有期徒刑、
拘役或2千元以下罰金。
